---
title: "Análisis de Producción Primaria Fitoplanctónica - Golfo de California (2000-2024)"
author: "Ricardo Cavieses"
date: "2025-12-17"
output:
  html_document:
    theme: null
    highlight: null
    mathjax: null
    fig_width: 12
    fig_height: 8
    self_contained: true
    includes:
      in_header: ["head_bootstrap.html"]
---

```{r setup, include=FALSE}
knitr::opts_chunk$set(
  echo = TRUE,
  warning = FALSE,
  message = FALSE,
  fig.align = "center"
)
gc()
```

---

# FUENTE DE DATOS Y DESCRIPCIÓN

## Origen de los Datos

### Archivo Principal: pft_golfo_california_2000_2024.nc
- **Formato**: NetCDF (Network Common Data Form)
- **Tamaño**: 81 GB
- **Período**: 2000-2024 (25 años, 300 meses)
- **Resolución Espacial**: Grilla global a ~4 km de resolución
- **Variables**: 10 tipos funcionales de fitoplancton
- **Unidades**: Concentración en mg/m³
- **Fuente**: Datos oceanográficos satelitales procesados
- **Descripción**: Concentraciones mensuales de fitoplancton en el Golfo de California derivadas de sensores remotos oceanográficos

### Archivo Climático: nino34.long.anom.csv
- **Formato**: CSV (valores separados por comas)
- **Tamaño**: 39 KB
- **Período**: 2000-2024
- **Frecuencia**: Mensual
- **Variable**: Anomalía de temperatura superficial del mar en región NIÑO 3.4
- **Clasificación**: Fases ENSO (El Niño, La Niña, Neutral)
- **Fuente**: NOAA (National Oceanic and Atmospheric Administration)
- **Uso**: Relacionar cambios de fitoplancton con condiciones climáticas

### Archivos Climáticos Adicionales:
- **MEI (mei.exttimeseries.csv)**: Multivariate ENSO Index. Combina múltiples variables (presión, viento, temperatura, etc.) para monitorear ENSO.
- **PDO (pdo.timeseries.sstens.csv)**: Pacific Decadal Oscillation. Patrón de variabilidad climática de larga duración en el Pacífico Norte.

---

# TABLA DE VARIABLES ANALIZADAS

La siguiente tabla describe las 10 variables de fitoplancton incluidas en el análisis:

| Código | Nombre Completo | Clasificación | Rango de Tamaño | Descripción |
|--------|-----------------|----------------|-----------------|-------------|
| **CHL** | Clorofila-a Total | Pigmento | N/A | Pigmento fotosintético; indicador general de biomasa de fitoplancton |
| **MICRO** | Microfitoplancton | Por Tamaño | >20 µm | Fitoplancton grande; incluye diatomeas, dinoflagelados |
| **NANO** | Nanofitoplancton | Por Tamaño | 2-20 µm | Fitoplancton mediano; incluye coccolitóforos, flagelados |
| **PICO** | Picofitoplancton | Por Tamaño | 0.2-2 µm | Fitoplancton pequeño; principalmente procariotas |
| **DIATO** | Diatomeas | Por Grupo | 2-2000 µm | Algas con pared de sílice; típicas de aguas frías/productivas |
| **DINO** | Dinoflagelados | Por Grupo | 10-2000 µm | Algas flageladas; algunas formadoras de mareas rojas |
| **GREEN** | Algas Verdes | Por Grupo | 1-200 µm | Chlorophyta; típicas de aguas dulces/estuarios |
| **HAPTO** | Haptofitas | Por Grupo | 2-10 µm | Coccolitóforos; productoras de carbonato de calcio |
| **PROCHLO** | Prochlorococcus | Por Grupo | 0.6-0.8 µm | Cianobacteria; abundante en aguas oligotróficas |
| **PROKAR** | Procariotas | Por Grupo | 0.1-10 µm | Bacterias fotosintéticas; incluye Synechococcus |

### Notas sobre las Variables
- **Por Tamaño**: CHL, MICRO, NANO, PICO representan clasificaciones por tamaño de célula
- **Por Grupo**: DIATO, DINO, GREEN, HAPTO, PROCHLO, PROKAR representan grupos taxonómicos específicos
- **Unidades**: Todas se expresan en **mg de clorofila-a equivalente por m³** (mg m⁻³)
- **Importancia Ecológica**: 
  - Diferentes grupos tienen roles distintos en la cadena alimentaria marina
  - Las diatomeas son importantes para la exportación de carbono
  - El picofitoplancton domina en aguas oligotróficas
  - El fitoplancton grande es más accesible para zooplancton pequeño

---

# Configuración

```{r config, message=FALSE}
# Cargar funciones utilitarias
source("utils.R")

# Cargar paquetes
packages <- c("ncdf4", "tidyverse", "lubridate", "plotly", "zoo", "htmlwidgets", "jsonlite")
load_packages(packages)

# Ruta al archivo de datos
data_file <- "../data/pft_golfo_california_2000_2024.nc"
nino_file <- "../data/nino34.long.anom.csv"
mei_file <- "../data/mei.exttimeseries.csv"
pdo_file <- "../data/pdo.timeseries.sstens.csv"

# Directorio de salida para archivos HTML
output_dir <- "../data/figures/html_outputs"
data_output_dir <- "../data/figures/intermediate_data"

# Crear directorios
dir.create(output_dir, recursive = TRUE, showWarnings = FALSE)
dir.create(file.path(output_dir, "timeseries"), recursive = TRUE, showWarnings = FALSE)
dir.create(file.path(output_dir, "quinquennial"), recursive = TRUE, showWarnings = FALSE)
dir.create(file.path(output_dir, "seasonal"), recursive = TRUE, showWarnings = FALSE)
dir.create(file.path(data_output_dir, "timeseries"), recursive = TRUE, showWarnings = FALSE)
dir.create(file.path(data_output_dir, "quinquennial"), recursive = TRUE, showWarnings = FALSE)
dir.create(file.path(data_output_dir, "seasonal"), recursive = TRUE, showWarnings = FALSE)

# Variables a analizar
variables <- c('CHL', 'DIATO', 'DINO', 'GREEN', 'HAPTO', 
               'MICRO', 'NANO', 'PICO', 'PROCHLO', 'PROKAR')

# Descripciones de variables
var_descriptions <- c(
  CHL = 'Clorofila-a Total',
  DIATO = 'Diatomeas',
  DINO = 'Dinoflagelados',
  GREEN = 'Algas Verdes',
  HAPTO = 'Haptofitas',
  MICRO = 'Microfitoplancton',
  NANO = 'Nanofitoplancton',
  PICO = 'Picofitoplancton',
  PROCHLO = 'Prochlorococcus',
  PROKAR = 'Procariotas'
)

units <- "mg m⁻³"

# Períodos quinquenales
periods <- list(
  `2000-2004` = c("2000-01-01", "2004-12-31"),
  `2005-2009` = c("2005-01-01", "2009-12-31"),
  `2010-2014` = c("2010-01-01", "2014-12-31"),
  `2015-2019` = c("2015-01-01", "2019-12-31"),
  `2020-2024` = c("2020-01-01", "2024-12-31")
)

# Estaciones
seasons <- list(
  Primavera = c(3, 4, 5),
  Verano = c(6, 7, 8),
  Otoño = c(9, 10, 11),
  Invierno = c(12, 1, 2)
)
```

```{r load_metadata}
# Cargar metadatos del dataset
nc <- nc_open(data_file)

lon <- ncvar_get(nc, "longitude")
lat <- ncvar_get(nc, "latitude")
time_raw <- ncvar_get(nc, "time")

lon_dim <- length(lon)
lat_dim <- length(lat)
time_dim <- length(time_raw)

time_units <- ncatt_get(nc, "time", "units")$value
if (grepl("days since", time_units)) {
  origin_date <- as.Date(gsub("days since ", "", time_units))
  time <- origin_date + time_raw
} else if (grepl("hours since", time_units)) {
  origin_date <- as.POSIXct(gsub("hours since ", "", time_units), tz = "UTC")
  time <- as.Date(origin_date + time_raw * 3600)
} else if (grepl("seconds since", time_units)) {
  origin_date <- as.POSIXct(gsub("seconds since ", "", time_units), tz = "UTC")
  time <- as.Date(origin_date + time_raw)
} else {
  time <- seq(as.Date("2000-01-01"), by = "month", length.out = length(time_raw))
}

available_vars <- names(nc$var)
variables <- variables[variables %in% available_vars]

nc_close(nc)
rm(time_raw)
gc()

cat(sprintf("**Dataset:** %d x %d puntos, %d meses (%s a %s)\n", 
            lon_dim, lat_dim, time_dim, min(time), max(time)))
```

```{r load_indices}
# Cargar datos NIÑO3.4
nino_data <- load_nino34_data(nino_file, min(time), max(time))
mei_data <- load_mei_data(mei_file, min(time), max(time))
pdo_data <- load_pdo_data(pdo_file, min(time), max(time))

cat(sprintf("\n**Datos Climáticos Cargados:**\n"))
cat(sprintf("- NIÑO3.4: %d meses\n", nrow(nino_data)))
cat(sprintf("- MEI: %d meses\n", nrow(mei_data)))
cat(sprintf("- PDO: %d meses\n", nrow(pdo_data)))
cat(sprintf("- El Niño: %d meses\n", sum(nino_data$ENSO_phase == "El Niño", na.rm = TRUE)))
cat(sprintf("- La Niña: %d meses\n", sum(nino_data$ENSO_phase == "La Niña", na.rm = TRUE)))
cat(sprintf("- Neutral: %d meses\n", sum(nino_data$ENSO_phase == "Neutral", na.rm = TRUE)))
```

---

# 1. Series Temporales Mensuales {.tabset .tabset-fade}

Análisis de la evolución temporal y anomalías comparadas con índices climáticos (NIÑO 3.4, MEI, PDO).

```{r timeseries, results='asis', echo=FALSE}
# Definir directorio de imágenes generadas por Python
img_dir <- "../data/figures/timeseries_indices"

for (var in variables) {
  cat(sprintf("\n## %s\n\n", var_descriptions[var]))
  
  img_file <- file.path(img_dir, paste0(var, "_timeseries_analysis.png"))
  
  if (file.exists(img_file)) {
    # Mostrar imagen estática
    cat(sprintf("![](%s)\n\n", img_file))
  } else {
    cat(sprintf("**Imagen no encontrada:** %s\n\n", img_file))
  }
  
  cat("\n\n---\n\n")
}
```

---

# 2. Diferencias Quinquenales {.tabset .tabset-fade}

Diferencias entre cada período quinquenal y el período de referencia (2020-2024). **Rojo = incremento, Azul = decremento**.

```{r quinquennial, results='asis', fig.width=14, fig.height=10}
period_names <- names(periods)
reference_period <- "2020-2024"

for (var in variables) {
  cat(sprintf("\n## %s\n\n", var_descriptions[var]))
  
  diff_plots <- list()
  
  # Calcular la media del período de referencia (2020-2024)
  reference_mean <- calc_quinquennial_mean(
    data_file, var, time,
    periods[[reference_period]][1],
    periods[[reference_period]][2],
    lon_dim, lat_dim
  )
  
  # Comparar todos los períodos anteriores con el de referencia
  comparison_periods <- period_names[period_names != reference_period]
  
  for (p_name in comparison_periods) {
    comparison_mean <- calc_quinquennial_mean(
      data_file, var, time,
      periods[[p_name]][1],
      periods[[p_name]][2],
      lon_dim, lat_dim
    )
    
    if (!is.null(comparison_mean) && !is.null(reference_mean)) {
      # Diferencia: referencia - período anterior
      diff_data <- reference_mean - comparison_mean
      
      p <- create_diff_map_plotly(diff_data, lon, lat, p_name, reference_period, units,
                                   var_name = var, 
                                   output_dir = file.path(data_output_dir, "quinquennial"))
      
      if (!is.null(p)) {
        diff_plots[[paste(reference_period, "vs", p_name)]] <- p
        
        # Mostrar mapa individual
        cat(sprintf("### %s vs %s\n\n", reference_period, p_name))
        print(htmltools::tagList(p))
        cat("\n\n")
      }
      
      rm(diff_data)
      gc()
    }
    
    rm(comparison_mean)
    gc()
  }
  
  rm(reference_mean)
  gc()
  
  if (length(diff_plots) > 0) {
    combined <- subplot(diff_plots, nrows = 2, shareX = FALSE, shareY = FALSE, 
                        titleX = TRUE, titleY = TRUE, margin = 0.05) %>%
      layout(title = list(text = paste0("<b>", var_descriptions[var], 
                                        " - Diferencias vs ", reference_period, "</b><br>",
                                        "<sup>Rojo: Incremento | Azul: Decremento</sup>"),
                          font = list(size = 14)))
    
    # Guardar como HTML
    htmlwidgets::saveWidget(
      combined,
      file.path(output_dir, "quinquennial", paste0(var, "_quinquennial_diff.html")),
      selfcontained = TRUE
    )
    
    cat("### Vista Combinada\n\n")
    print(htmltools::tagList(combined))
  }
  
  rm(diff_plots)
  gc()
  
  cat("\n\n---\n\n")
}
```

---

# 3. Comparación Estacional {.tabset .tabset-fade}

Variaciones estacionales entre períodos quinquenales.

```{r seasonal, results='asis'}
for (var in variables) {
  cat(sprintf("\n## %s\n\n", var_descriptions[var]))
  
  seasonal_values <- list()
  
  for (season in names(seasons)) {
    seasonal_values[[season]] <- list()
    
    for (p_name in names(periods)) {
      val <- calc_seasonal_mean(
        data_file, var, time,
        periods[[p_name]][1],
        periods[[p_name]][2],
        seasons[[season]],
        lon_dim, lat_dim
      )
      seasonal_values[[season]][[p_name]] <- val
    }
    gc()
  }
  
  result <- create_seasonal_comparison(seasonal_values, var, var_descriptions[var],
                                       periods, seasons, units)
  
  # Guardar datos intermedios
  seasonal_df <- result$data
  seasonal_df$variable <- var
  write.csv(seasonal_df, 
            file.path(data_output_dir, "seasonal", paste0(var, "_seasonal_data.csv")),
            row.names = FALSE)
  
  # Guardar como HTML
  htmlwidgets::saveWidget(
    result$bars,
    file.path(output_dir, "seasonal", paste0(var, "_seasonal_comparison.html")),
    selfcontained = TRUE
  )
  htmlwidgets::saveWidget(
    result$lines,
    file.path(output_dir, "seasonal", paste0(var, "_seasonal_trends.html")),
    selfcontained = TRUE
  )
  
  cat("### Comparación por Barras\n\n")
  print(htmltools::tagList(result$bars))
  cat("\n\n")
  
  cat("### Tendencias\n\n")
  print(htmltools::tagList(result$lines))
  cat("\n\n---\n\n")
  
  rm(result, seasonal_values)
  gc()
}
```

---

# Archivos Generados

```{r list_files, echo=FALSE}
cat("\n## Archivos HTML\n\n")
cat("**Directorio:**", output_dir, "\n\n")

all_dirs <- c("timeseries", "quinquennial", "seasonal")

for (subdir in all_dirs) {
  full_path <- file.path(output_dir, subdir)
  if (dir.exists(full_path)) {
    files <- list.files(full_path, pattern = "\\.html$", full.names = FALSE)
    if (length(files) > 0) {
      cat(sprintf("\n**%s/** (%d archivos)\n", subdir, length(files)))
      for (f in files) {
        cat(sprintf("- %s\n", f))
      }
    }
  }
}

cat("\n\n## Datos Intermedios (para regenerar mapas)\n\n")
cat("**Directorio:**", data_output_dir, "\n\n")

for (subdir in all_dirs) {
  full_path <- file.path(data_output_dir, subdir)
  if (dir.exists(full_path)) {
    files <- list.files(full_path, pattern = "\\.csv$", full.names = FALSE)
    if (length(files) > 0) {
      cat(sprintf("\n**%s/** (%d archivos)\n", subdir, length(files)))
      for (f in head(files, 10)) {
        cat(sprintf("- %s\n", f))
      }
      if (length(files) > 10) {
        cat(sprintf("- ... y %d archivos más\n", length(files) - 10))
      }
    }
  }
}
```

---

*Análisis generado el `r format(Sys.time(), "%d de %B de %Y a las %H:%M:%S")`*

```{r cleanup, include=FALSE}
gc()
```
