---
title: "Análisis PFT - Golfo de California (2000-2024)"
author: "Ocean Primary Production Analysis"
date: "`r Sys.Date()`"
output:
  html_document:
    toc: true
    toc_float: true
    toc_depth: 2
    theme: flatly
    highlight: tango
    code_folding: hide
    fig_width: 14
    fig_height: 8
    self_contained: true
---

```{r setup, include=FALSE}
knitr::opts_chunk$set(
  echo = FALSE,
  warning = FALSE,
  message = FALSE,
  fig.align = "center"
)
gc()
```

# Configuración

```{r config, message=FALSE}
# Cargar funciones utilitarias
source("utils.R")

# Cargar paquetes
packages <- c("ncdf4", "tidyverse", "lubridate", "plotly", "zoo", "htmlwidgets", "jsonlite")
load_packages(packages)

# Ruta al archivo de datos
data_file <- "../data/pft_golfo_california_2000_2024.nc"
nino_file <- "../data/nino34.long.anom.csv"

# Directorio de salida para archivos de datos intermedios
data_output_dir <- "../data/figures/intermediate_data"

# Crear directorios
dir.create(file.path(data_output_dir, "timeseries"), recursive = TRUE, showWarnings = FALSE)
dir.create(file.path(data_output_dir, "quinquennial"), recursive = TRUE, showWarnings = FALSE)
dir.create(file.path(data_output_dir, "seasonal"), recursive = TRUE, showWarnings = FALSE)

# Variables a analizar
variables <- c('CHL', 'DIATO', 'DINO', 'GREEN', 'HAPTO', 
               'MICRO', 'NANO', 'PICO', 'PROCHLO', 'PROKAR')

# Descripciones de variables
var_descriptions <- c(
  CHL = 'Clorofila-a Total',
  DIATO = 'Diatomeas',
  DINO = 'Dinoflagelados',
  GREEN = 'Algas Verdes',
  HAPTO = 'Haptofitas',
  MICRO = 'Microfitoplancton',
  NANO = 'Nanofitoplancton',
  PICO = 'Picofitoplancton',
  PROCHLO = 'Prochlorococcus',
  PROKAR = 'Procariotas'
)

units <- "mg m⁻³"

# Períodos quinquenales
periods <- list(
  `2000-2004` = c("2000-01-01", "2004-12-31"),
  `2005-2009` = c("2005-01-01", "2009-12-31"),
  `2010-2014` = c("2010-01-01", "2014-12-31"),
  `2015-2019` = c("2015-01-01", "2019-12-31"),
  `2020-2024` = c("2020-01-01", "2024-12-31")
)

# Estaciones
seasons <- list(
  Primavera = c(3, 4, 5),
  Verano = c(6, 7, 8),
  Otoño = c(9, 10, 11),
  Invierno = c(12, 1, 2)
)
```

```{r load_metadata}
# Cargar metadatos del dataset
nc <- nc_open(data_file)

lon <- ncvar_get(nc, "longitude")
lat <- ncvar_get(nc, "latitude")
time_raw <- ncvar_get(nc, "time")

lon_dim <- length(lon)
lat_dim <- length(lat)
time_dim <- length(time_raw)

time_units <- ncatt_get(nc, "time", "units")$value
if (grepl("days since", time_units)) {
  origin_date <- as.Date(gsub("days since ", "", time_units))
  time <- origin_date + time_raw
} else if (grepl("hours since", time_units)) {
  origin_date <- as.POSIXct(gsub("hours since ", "", time_units), tz = "UTC")
  time <- as.Date(origin_date + time_raw * 3600)
} else if (grepl("seconds since", time_units)) {
  origin_date <- as.POSIXct(gsub("seconds since ", "", time_units), tz = "UTC")
  time <- as.Date(origin_date + time_raw)
} else {
  time <- seq(as.Date("2000-01-01"), by = "month", length.out = length(time_raw))
}

available_vars <- names(nc$var)
variables <- variables[variables %in% available_vars]

nc_close(nc)
rm(time_raw)
gc()

cat(sprintf("**Dataset:** %d x %d puntos, %d meses (%s a %s)\n", 
            lon_dim, lat_dim, time_dim, min(time), max(time)))
```

```{r load_nino34}
# Cargar datos NIÑO3.4
nino_data <- load_nino34_data(nino_file, min(time), max(time))

cat(sprintf("\n**Datos NIÑO3.4:** %d registros cargados\n", nrow(nino_data)))
cat(sprintf("- El Niño: %d meses\n", sum(nino_data$ENSO_phase == "El Niño", na.rm = TRUE)))
cat(sprintf("- La Niña: %d meses\n", sum(nino_data$ENSO_phase == "La Niña", na.rm = TRUE)))
cat(sprintf("- Neutral: %d meses\n", sum(nino_data$ENSO_phase == "Neutral", na.rm = TRUE)))
```

---

# 1. Series Temporales Mensuales {.tabset .tabset-fade}

Evolución temporal de las concentraciones promedio mensuales con media móvil de 12 meses e integración de anomalías NIÑO3.4.

```{r timeseries, results='asis'}
for (var in variables) {
  cat(sprintf("\n## %s\n\n", var_descriptions[var]))
  
  result <- process_timeseries(var, data_file, time, lon_dim, lat_dim, 
                               var_descriptions, units, 
                               nino_data = nino_data,
                               output_dir = file.path(data_output_dir, "timeseries"))
  
  cat("### Serie Temporal con NIÑO3.4\n\n")
  print(htmltools::tagList(result$timeseries))
  cat("\n\n")
  cat("### Anomalía vs NIÑO3.4\n\n")
  print(htmltools::tagList(result$anomaly))
  cat("\n\n---\n\n")
  
  rm(result)
  gc()
}
```

---

# 2. Diferencias Quinquenales {.tabset .tabset-fade}

Diferencias entre períodos quinquenales consecutivos. **Rojo = incremento, Azul = decremento**.

```{r quinquennial, results='asis', fig.width=14, fig.height=10}
period_names <- names(periods)

for (var in variables) {
  cat(sprintf("\n## %s\n\n", var_descriptions[var]))
  
  diff_plots <- list()
  prev_mean <- NULL
  prev_name <- NULL
  
  for (i in seq_along(period_names)) {
    p_name <- period_names[i]
    
    current_mean <- calc_quinquennial_mean(
      data_file, var, time,
      periods[[p_name]][1],
      periods[[p_name]][2],
      lon_dim, lat_dim
    )
    
    if (i > 1 && !is.null(current_mean) && !is.null(prev_mean)) {
      diff_data <- current_mean - prev_mean
      
      p <- create_diff_map_plotly(diff_data, lon, lat, prev_name, p_name, units,
                                   var_name = var, 
                                   output_dir = file.path(data_output_dir, "quinquennial"))
      
      if (!is.null(p)) {
        diff_plots[[paste(p_name, "vs", prev_name)]] <- p
        
        # Mostrar mapa individual
        cat(sprintf("### %s vs %s\n\n", p_name, prev_name))
        print(htmltools::tagList(p))
        cat("\n\n")
      }
      
      rm(diff_data)
      gc()
    }
    
    rm(prev_mean)
    prev_mean <- current_mean
    prev_name <- p_name
    rm(current_mean)
    gc()
  }
  
  rm(prev_mean)
  gc()
  
  if (length(diff_plots) > 0) {
    combined <- subplot(diff_plots, nrows = 2, shareX = FALSE, shareY = FALSE, 
                        titleX = TRUE, titleY = TRUE, margin = 0.05) %>%
      layout(title = list(text = paste0("<b>", var_descriptions[var], 
                                        " - Diferencias Quinquenales</b><br>",
                                        "<sup>Rojo: Incremento | Azul: Decremento</sup>"),
                          font = list(size = 14)))
    
    cat("### Vista Combinada\n\n")
    print(htmltools::tagList(combined))
  }
  
  rm(diff_plots)
  gc()
  
  cat("\n\n---\n\n")
}
```

---

# 3. Comparación Estacional {.tabset .tabset-fade}

Variaciones estacionales entre períodos quinquenales.

```{r seasonal, results='asis'}
for (var in variables) {
  cat(sprintf("\n## %s\n\n", var_descriptions[var]))
  
  seasonal_values <- list()
  
  for (season in names(seasons)) {
    seasonal_values[[season]] <- list()
    
    for (p_name in names(periods)) {
      val <- calc_seasonal_mean(
        data_file, var, time,
        periods[[p_name]][1],
        periods[[p_name]][2],
        seasons[[season]],
        lon_dim, lat_dim
      )
      seasonal_values[[season]][[p_name]] <- val
    }
    gc()
  }
  
  result <- create_seasonal_comparison(seasonal_values, var, var_descriptions[var],
                                       periods, seasons, units)
  
  # Guardar datos intermedios
  seasonal_df <- result$data
  seasonal_df$variable <- var
  write.csv(seasonal_df, 
            file.path(data_output_dir, "seasonal", paste0(var, "_seasonal_data.csv")),
            row.names = FALSE)
  
  cat("### Comparación por Barras\n\n")
  print(htmltools::tagList(result$bars))
  cat("\n\n")
  
  cat("### Tendencias\n\n")
  print(htmltools::tagList(result$lines))
  cat("\n\n---\n\n")
  
  rm(result, seasonal_values)
  gc()
}
```

---

# Archivos Generados

## Datos Intermedios (para regenerar mapas)

```{r list_files, echo=FALSE}
cat("**Directorio:**", data_output_dir, "\n\n")

all_dirs <- c("timeseries", "quinquennial", "seasonal")

for (subdir in all_dirs) {
  full_path <- file.path(data_output_dir, subdir)
  if (dir.exists(full_path)) {
    files <- list.files(full_path, pattern = "\\.csv$", full.names = FALSE)
    if (length(files) > 0) {
      cat(sprintf("\n**%s/** (%d archivos)\n", subdir, length(files)))
      for (f in head(files, 10)) {
        cat(sprintf("- %s\n", f))
      }
      if (length(files) > 10) {
        cat(sprintf("- ... y %d archivos más\n", length(files) - 10))
      }
    }
  }
}
```

## Resumen de variables analizadas

```{r summary_variables, echo=FALSE}
summary_df <- data.frame(
  Variable = variables,
  Descripción = var_descriptions[variables],
  Unidades = rep(units, length(variables))
)
knitr::kable(summary_df, caption = "Variables de fitoplancton analizadas")
```

---

*Análisis generado el `r format(Sys.time(), "%d de %B de %Y a las %H:%M:%S")`*

```{r cleanup, include=FALSE}
gc()
```
